ACORDAO-COMPLETO-2565020

ACÓRDÃO 1930/2023 ATA 5/2023 - SEGUNDA CÂMARA

VISTOS, relatados e discutidos estes autos que tratam de tomada de contas especial instaurada por Caixa Econômica Federal, em desfavor de José de Araújo Leite Neto, ex-prefeito do Município de Laranjeiras/SE (gestão: 1º/1/2013 a 17/10/2015) , Luciano dos Santos, ex-prefeito do referido município (gestão: 18/10/2015 a 31/12/2016) , e Paulo Hagenbeck, ex-prefeito do citado município (gestão: 1º/1/2017 a 31/12/2020) , em razão da inexecução parcial do objeto, sem funcionalidade e sem aproveitamento útil da parcela executada, com recursos repassados pela União por meio do Contrato de Repasse 1012450-31/2013, que tinha por objeto o a construção de um Pórtico naquele município;
ACORDAM os Ministros do Tribunal de Contas da União, reunidos em sessão da 2ª Câmara, ante as razões expostas pelo relator, em:
9.1. considerar revéis os responsáveis Luciano dos Santos, Paulo Hagenbeck e Município de Laranjeiras/SE, para todos os efeitos, dando-se prosseguimento ao processo, com fulcro no art. 12, § 3º, da Lei 8.443/1992;
9.2. excluir da relação processual o Município de Laranjeiras/SE e o Sr. José de Araújo Leite Neto;
9.3. julgar irregulares, nos termos dos arts. 1º, inciso I, 16, inciso III, alínea c, da Lei 8.443/1992, c/c os arts. 19 e 23, inciso III, da mesma Lei, as contas dos responsáveis Luciano dos Santos e Paulo Hagenbeck, condenando-os solidariamente ao pagamento das importâncias a seguir especificadas, atualizadas monetariamente e acrescidas dos juros de mora, calculadas a partir das datas discriminadas até a data da efetiva quitação do débito, fixando-lhes o prazo de 15 (quinze) dias, para que comprovem, perante o Tribunal, o recolhimento das referidas quantias aos cofres do Tesouro Nacional, nos termos do art. 23, inciso III, alínea "a", da citada lei, c/c o art. 214, inciso III, alínea "a", do Regimento Interno do TCU.
	Data de ocorrência
	Valor histórico (R$) 
	Débito/Crédito

	24/9/2015
	150.000,00
	D

	5/3/2020
	14.103,51
	C

9.4. aplicar, individualmente, aos responsáveis Luciano dos Santos e Paulo Hagenbeck a multa prevista no art. 57 da Lei 8.443/1992 c/c o art. 267 do Regimento Interno do TCU, no valor de R$ 20.000,00 (vinte mil reais) , fixando-lhes o prazo de quinze dias, a contar da notificação, para que comprovem, perante o Tribunal (art. 214, III, alínea "a", do Regimento Interno do TCU) , o recolhimento da dívida aos cofres do Tesouro Nacional, atualizada monetariamente desde a data deste acórdão até a data do efetivo recolhimento, se paga após o vencimento, na forma da legislação em vigor;
9.5. autorizar, desde logo, a cobrança judicial das dívidas, caso não atendidas as notificações, na forma do disposto no art. 28, inciso II, da Lei 8.443/1992;
9.6. autorizar também, desde logo, se requerido, com fundamento no art. 26, da Lei 8.443, de 1992, c/c o art. 217, § 1º, do Regimento Interno do TCU, o parcelamento da (s) dívida (s) em até 36 parcelas, incidindo, sobre cada uma delas, corrigida monetariamente, os correspondentes acréscimos legais, fixando-lhes o prazo de 15 (quinze) dias, a contar do recebimento da notificação, para comprovarem, perante o Tribunal, o recolhimento da primeira parcela, e de trinta dias, a contar da parcela anterior, para comprovarem os recolhimentos das demais parcelas, devendo incidir, sobre cada valor mensal, atualizado monetariamente, os juros de mora devidos, no caso do débito, na forma prevista na legislação em vigor, alertando os responsáveis de que a falta de comprovação do recolhimento de qualquer parcela importará o vencimento antecipado do saldo devedor, nos termos do § 2º do art. 217 do Regimento Interno deste Tribunal; e
9.7. enviar cópia deste Acórdão à Procuradoria da República no Estado de Sergipe, nos termos do § 3º do art. 16 da Lei 8.443/1992, c/c o § 7º do art. 209 do Regimento Interno do TCU, para adoção das medidas cabíveis, bem como à Caixa Econômica Federal, ao Ministério do Turismo, ao Município de Laranjeiras/SE e aos responsáveis, para ciência, informando-lhes que a presente deliberação, acompanhada do Relatório e do Voto que a fundamenta, está disponível para a consulta no endereço www.tcu.gov.br/acordaos.

Tomada de contas especial instaurada por Caixa Econômica Federal, em desfavor de José de Araújo Leite Neto, prefeito do Município de Laranjeiras/SE no período de 1/1/2013 a 17/10/2015, Luciano dos Santos, prefeito do referido município no período de 18/10/2015 a 31/12/2016, e Paulo Hagenbeck, prefeito do citado município no período de 1/1/2017 a 31/12/2020, em razão da inexecução parcial do objeto, sem funcionalidade e sem aproveitamento útil da parcela executada, com recursos repassados pela União por meio do Contrato de Repasse 1012450-31/2013, que tinha por objeto o a construção de um Pórtico naquele município.

Segunda Câmara

Caixa Econômica Federal.

3. Responsáveis: Luciano dos Santos (XXX.036.845-XX); Paulo Hagenbeck (XXX.126.925-XX).

13.1. Ministros presentes: Antonio Anastasia (na Presidência) e Augusto Nardes (Relator).
13.2. Ministro-Substituto convocado: Marcos Bemquerer Costa.

AUGUSTO NARDES

Adoto como relatório a instrução transcrita a seguir, lavrada por auditor da então Secretaria de Controle Externo de Tomada de Contas Especial, atual Unidade de Auditoria Especializada em Tomada de Contas Especial (AudTCE) (peça 116) , a qual contou com a anuência do corpo diretivo daquela unidade (peças 117 e 118) e do membro do Ministério Público junto ao TCU, que se manifestou por meio de parecer singelo (peça 119) :
	"INTRODUÇÃO
	1.	Cuidam os autos de tomada de contas especial instaurada por Caixa Econômica Federal, em desfavor de José de Araújo Leite Neto, prefeito do Município de Laranjeiras/SE, no período de 1/1/2013 a 17/10/2015, Luciano dos Santos, prefeito do referido município, no período de 18/10/2015 a 31/12/2016, e Paulo Hagenbeck, prefeito do citado município, no período de 1/1/2017 a 31/12/2020, em razão da inexecução parcial do objeto, sem funcionalidade e sem aproveitamento útil da parcela executada, com recursos repassados pela União por meio do Contrato de Repasse 1012450-31/2013, Siafi 797955 (peça 29) , firmado entre o Ministério do Turismo e o Município de Laranjeiras - SE, e que tinha por objeto o instrumento descrito como 'APOIO A PROJETOS DE INFRAESTRUTURA TURÍSTICA - Construção de um Pórtico'.
	HISTÓRICO
	2.	Em 6/3/2020, com fundamento na IN/TCU 71/2012, alterada pela IN/TCU 76/2016 e DN/TCU 155/2016, o dirigente da instituição Caixa Econômica Federal autorizou a instauração da tomada de contas especial (peça 1) . O processo foi registrado no sistema e-TCE com o número 13/2020.
	3.	O Contrato de Repasse 1012450-31/2013, registro Siafi 797955, foi firmado no valor de R$ 315.927,09, sendo R$ 300.000,00 à conta do concedente e R$ 15.927,09 referentes à contrapartida do convenente. Teve vigência de 31/12/2013 a 30/12/2018, com prazo para apresentação da prestação de contas em 28/2/2019 (peças 29-34) . Os repasses efetivos da União totalizaram R$ 150.000,00 (peça 53) . Foram desbloqueados R$ 39.900,00, em 15/10/2015, R$ 68.779,38, em 6/11/2015, e R$ 32.000,00, em 19/11/2015 (peça 49) . 
	4.	A prestação de contas e complementações enviadas foram analisadas por meio dos documentos constantes nas peças 1, 9, 10, 47 e 48. 
	5.	O fundamento para a instauração da Tomada de Contas Especial, conforme consignado na matriz de responsabilização elaborada pelo tomador de contas, foi a constatação da seguinte irregularidade: 
'Ausência de funcionalidade do objeto do contrato de repasse descrito como 'Apoio à projetos de infraestrutura turística - Construção de um Pórtico', cuja parcela executada está sem aproveitamento, por motivo de inexecução parcial do objeto.'
	6.	Os responsáveis arrolados na fase interna foram devidamente comunicados e, diante da ausência de justificativas suficientes para elidir a irregularidade e da não devolução dos recursos, instaurou-se a tomada de contas especial.
	7.	No relatório (peça 77) , o tomador de contas concluiu que o prejuízo importaria no valor original de R$ 140.679,38, imputando-se a responsabilidade a José de Araújo Leite Neto, prefeito do Município Laranjeiras/SE, no período de 1/1/2013 a 17/10/2015, Luciano dos Santos, prefeito do referido município, no período de 18/10/2015 a 31/12/2016, e Paulo Hagenbeck, prefeito do citado município, no período de 1/1/2017 a 31/12/2020.
	8.	Em 29/9/2020, a Controladoria-Geral da União emitiu o relatório de auditoria (peça 80) , em concordância com o relatório do tomador de contas. O certificado de auditoria e o parecer do dirigente do órgão de controle interno concluíram pela irregularidade das presentes contas (peças 81 e 82) .
	9.	Em 6/10/2020, o ministro responsável pela área atestou haver tomado conhecimento das conclusões contidas no relatório e certificado de auditoria, bem como do parecer conclusivo do dirigente do órgão de controle interno, manifestando-se pela irregularidade das contas, e determinou o encaminhamento do processo ao Tribunal de Contas da União (peça 83) .
	10. Na instrução inicial (peça 86) , analisando-se os documentos nos autos, concluiu-se pela necessidade de realização de citação de Luciano dos Santos, Paulo Hagenbeck e Município de Laranjeiras/SE, em razão da inexecução parcial do objeto, sem funcionalidade e sem aproveitamento útil da parcela executada; paralisação das obras; falta de continuidade na execução do objeto.
	11. A Unidade Técnica manifestou-se de acordo com a proposta formulada pelo Auditor, a qual contou com a anuência do titular da SecTCE/D3 (peças 87-88) . Conforme se verifica na peça 91, houve novo pronunciamento da Unidade Técnica tendo por objetivo apenas corrigir metadados do sistema, sendo idêntico à instrução de peça 86, manifestando-se a Unidade Técnica de acordo com a proposta formulada pelo titular da SecTCE/D3 (peça 92) .
	12. Em cumprimento ao pronunciamento da unidade, foi efetuada citação dos responsáveis, nos moldes adiante:
a)	 Luciano dos Santos - promovida a citação do responsável, conforme delineado adiante:
	Comunicação: Ofício 6546/2022 - Seproc (peça 100) 
Data da Expedição: 25/2/2022
Data da Ciência: não houve (Não procurado) (peça 103) 
Observação: Ofício enviado para o endereço do responsável, conforme pesquisa na base de dados no sistema do TSE, custodiada pelo TCU (peça 93) .
	
	Comunicação: Ofício 6547/2022 - Seproc (peça 99) 
Data da Expedição: 25/2/2022
Data da Ciência: não houve (Não procurado) (peça 105) 
Observação: Ofício enviado para o endereço do responsável, conforme pesquisa na base de dados no sistema da Receita Federal, custodiada pelo TCU (peça 93) .
	
	Comunicação: Ofício 31819/2022 - Seproc (peça 108) 
Data da Expedição: 11/7/2022
Data da Ciência: não houve (Não procurado) (peça 112) 
Observação: Ofício enviado para o endereço do responsável, conforme pesquisa na base de dados no sistema da Receita Federal, custodiada pelo TCU (peça 106) .
	
	Comunicação: Ofício 31820/2022 - Seproc (peça 107) 
Data da Expedição: 11/7/2022
Data da Ciência: não houve (Não procurado) (peça 111) 
Observação: Ofício enviado para o endereço do responsável, conforme pesquisa na base de dados no sistema do Renach, custodiada pelo TCU (peça 106) .
	
	Comunicação: Edital 1147/2022 - Seproc (peça 113) 
Data da Publicação: 19/9/2022 (peça 114) 
Fim do prazo para a defesa: 4/10/2022
	
b)	 Paulo Hagenbeck - promovida a citação do responsável, conforme delineado adiante:
	Comunicação: Ofício 6548/2022 - Seproc (peça 98) 
Data da Expedição: 25/2/2022
Data da Ciência: 7/3/2022 (peça 101) 
Nome Recebedor: Rosa Maria de Jesus
Observação: Ofício enviado para o endereço do responsável, conforme pesquisa na base de dados no sistema da Receita Federal, custodiada pelo TCU (peça 94) .
Fim do prazo para a defesa: 22/3/2022
	
	Comunicação: Ofício 6549/2022 - Seproc (peça 97) 
Data da Expedição: 25/2/2022
Data da Ciência: não houve (Não procurado) (peça 104) 
Observação: Ofício enviado para o endereço do responsável, conforme pesquisa na base de dados no sistema do TSE, custodiada pelo TCU (peça 94) .
	
	Comunicação: Ofício 31818/2022 - Seproc (peça 109) 
Data da Expedição: 11/7/2022
Data da Ciência: não houve (Não procurado) (peça 110) 
Observação: Ofício enviado para o endereço do responsável, conforme pesquisa na base de dados no sistema do TSE, custodiada pelo TCU (peça 94) .
	
	c)	Município de Laranjeiras/SE - promovida a citação do responsável, conforme delineado adiante:
	Comunicação: Ofício 6550/2022 - Seproc (peça 96) 
Data da Expedição: 25/2/2022
Data da Ciência: 7/3/2022 (peça 102) 
Nome Recebedor: Thays Souza Cruz
Observação: Ofício enviado para o endereço do responsável, conforme pesquisa na base de dados no sistema da Receita Federal, custodiada pelo TCU (peça 95) .
Fim do prazo para a defesa: 22/3/2022.
	
	13. Conforme Despacho de Conclusão das Comunicações Processuais (peça 115) , as providências inerentes às comunicações processuais foram concluídas. 
	14. Transcorrido o prazo regimental, os responsáveis Luciano dos Santos, Paulo Hagenbeck e Município de Laranjeiras/SE permaneceram silentes, devendo ser considerados revéis, nos termos do art. 12, § 3º, da Lei 8.443/1992.
	ANÁLISE DOS PRESSUPOSTOS DE PROCEDIBILIDADE DA IN/TCU 71/2012
	Avaliação da Ocorrência de Prescrição
	15. Em relação à prescrição, o Supremo Tribunal Federal - STF, no Recurso Extraordinário - RE 636.886, fixou a tese, com repercussão geral reconhecida, de que 'é prescritível a pretensão de ressarcimento ao erário fundada em decisão de Tribunal de Contas' (Tema 899) . Posteriormente, o próprio TCU regulamentou o assunto por meio da Resolução TCU 344, de 11/10/2022, publicada em 21/10/2022, à luz do disposto na Lei 9.873/1999, estabelecendo que 'prescrevem em cinco anos as pretensões punitiva e de ressarcimento' nos processos de controle externo, conforme o art. 2º, da referida norma.
	16. Quanto ao termo inicial da contagem do prazo prescricional, o art. 4º prevê o seguinte:
'Art. 4° O prazo de prescrição será contado:
I - da data em que as contas deveriam ter sido prestadas, no caso de omissão de prestação de contas;
II - da data da apresentação da prestação de contas ao órgão competente para a sua análise inicial;
III - do recebimento da denúncia ou da representação pelo Tribunal ou pelos órgãos de controle interno, quanto às apurações decorrentes de processos dessa natureza;
IV - da data do conhecimento da irregularidade ou do dano, quando constatados em fiscalização realizada pelo Tribunal, pelos órgãos de controle interno ou pelo próprio órgão ou entidade da Administração Pública onde ocorrer a irregularidade;
V - do dia em que tiver cessado a permanência ou a continuidade, no caso de irregularidade permanente ou continuada.
	17. No que se refere às causas de interrupção da prescrição, o art. 5º dispõe:
Art. 5º A prescrição se interrompe:
I - pela notificação, oitiva, citação ou audiência do responsável, inclusive por edital; 
II - por qualquer ato inequívoco de apuração do fato;
III - por qualquer ato inequívoco de tentativa de solução conciliatória; 
IV - pela decisão condenatória recorrível.
§ 1° A prescrição pode se interromper mais de uma vez por causas distintas ou por uma mesma causa desde que, por sua natureza, seja repetível no curso do processo.
§ 2° Interrompida a prescrição, começa a correr novo prazo a partir do ato interruptivo.
§ 3º Não interrompem a prescrição o pedido e concessão de vista dos autos, emissão de certidões, prestação de informações, juntada de procuração ou subestabelecimento e outros atos de instrução processual de mero seguimento do curso das apurações.'
	18. No caso concreto, o termo inicial da contagem do prazo prescricional ocorreu em 28/2/2019, data limite para apresentação da prestação de contas (art. 4º, inciso II) .
	19. Ademais, verificam-se, nos presentes autos, os seguintes eventos processuais interruptivos da prescrição, ocorridos tanto na fase interna, quanto na fase externa desta TCE:
	19.1. fase interna:
	a) elaboração do Relatório de Acompanhamento de Engenharia, datado de 19/9/2019 (peça 48) , contendo informação de que as obras estavam paralisadas e sem nenhuma funcionalidade;
	b) notificação do responsável Paulo Hagenbeck, por meio do ofício acostado à peça 12, recebido em 3/10/2019, conforme AR (peça 13) , para regularização das pendências constatadas na execução do objeto do ajuste ou devolução dos recursos repassados;
c) notificação do responsável Luciano dos Santos, por meio do edital acostado à peça 16, publicado em 30/12/2019, para regularização das pendências constatadas na execução do objeto do ajuste ou devolução dos recursos repassados;
d) Parecer Circunstanciado, da Caixa, datado de 6/3/2020 (peça 1) , relatando que o objeto não foi concluído e estava sem funcionalidade;
e) elaboração do Relatório de Tomada de Contas Especial, em 24/4/2020 (peça 77) , concluindo pela impugnação dos recursos repassados; e
	19.2. fase externa:
	a) instrução da Unidade Técnica, datada de 2/2/2022 (peça 86) , propondo a realização de citação de Luciano dos Santos, Paulo Hagenbeck e Município de Laranjeiras/SE, em razão da inexecução parcial do objeto, sem funcionalidade e sem aproveitamento útil da parcela executada; paralisação das obras; falta de continuidade na execução do objeto;
b) citação de Paulo Hagenbeck, em 7/3/2022 (peças 98-101) ;
c) citação do Município de Laranjeiras, em 7/3/2022 (peças 96-102) ; e
d) citação de Luciano dos Santos, por meio de edital, em 19/9/2022 (peças 113-114) .
	20. Ao se analisar o termo inicial da contagem do prazo de prescrição, bem como a sequência de eventos processuais indicados no item anterior, os quais têm o condão de interromper a fluência do prazo prescricional, nos termos do art. 5º da Resolução TCU n. 344/2022, conclui-se que não houve o transcurso do prazo de 5 (cinco) anos entre cada evento processual e o seguinte. Portanto, levando-se em consideração o entendimento do STF acima mencionado, bem como a vigente regulamentação do Tribunal, não ocorreu, nos autos, a prescrição da pretensão sancionatória e ressarcitória para o TCU.
	Avaliação da Prescrição Intercorrente no Âmbito do Tribunal
	21. A RESOLUÇÃO - TCU 344, de 11 de outubro de 2022, estabelece que:
'Art. 8º Incide a prescrição intercorrente se o processo ficar paralisado por mais de três anos, pendente de julgamento ou despacho, sem prejuízo da responsabilidade funcional decorrente da paralisação, se for o caso. 
§ 1° A prescrição intercorrente interrompe-se por qualquer ato que evidencie o andamento regular do processo, excetuando-se pedido e concessão de vista dos autos, emissão de certidões, prestação de informações, juntada de procuração ou subestabelecimento e outros atos que não interfiram de modo relevante no curso das apurações.
§ 2° As causas suspensivas e interruptivas da prescrição principal também suspendem ou interrompem a prescrição intercorrente.'
	22. Levando-se em consideração a vigente regulamentação do Tribunal, bem como os eventos processuais interruptivos da prescrição na fase externa, relacionados no item 19.2. acima, conclui-se que não houve o transcurso do prazo de 3  (três) anos entre cada evento processual e o seguinte, e consequentemente não ocorreu a prescrição intercorrente.
	Avaliação de Viabilidade do Exercício do Contraditório e Ampla Defesa
	23. Verifica-se que não houve o transcurso de mais de dez anos desde o fato gerador sem que tenha havido a notificação dos responsáveis pela autoridade administrativa federal competente (art. 6º, inciso II, c/c art. 19 da IN/TCU 71/2012, modificada pela IN/TCU 76/2016) , uma vez que o fato gerador da irregularidade sancionada ocorreu em 29/2/2019, e os responsáveis foram notificados sobre a irregularidade pela autoridade administrativa competente conforme segue:
	23.1. Luciano dos Santos, por meio do edital acostado à peça 16, publicado em 30/12/2019.
	23.2. Paulo Hagenbeck, por meio do ofício acostado à peça 12, recebido em 3/10/2019, conforme AR (peça 13) .
	Valor de Constituição da TCE 	
	24. Verifica-se, ainda, que o valor atualizado do débito apurado (sem juros) em 1/1/2017 é de R$ 152.837,01, portanto superior ao limite mínimo de R$ 100.000,00, na forma estabelecida conforme os arts. 6º, inciso I, e 19 da IN/TCU 71/2012, modificada pela IN/TCU 76/2016. 
	OUTROS PROCESSOS/DÉBITOS NOS SISTEMAS DO TCU COM OS MESMOS RESPONSÁVEIS
	25. Informa-se que foram encontrados processos no Tribunal com os mesmos responsáveis:
	Responsável
	Processo

	Luciano dos Santos
	Processo 045.009/2020-1 [TCE, aberto, 'TCE instaurada pelo (a) Caixa Econômica Federal (mandatária no (a) Secretaria Executiva do Ministério das Cidades (Extinta) ) em razão de Não comprovação da regular aplicação dos recursos repassados pela União, Contrato de repasse 1005408-61/2013, firmado com o/a MINISTERIO DAS CIDADES, Siafi/Siconv 785248, função URBANISMO, que teve como objeto Implantação de Pavimentação de Vias Públicas Urbanas (nº da TCE no sistema: 820/2020) ']

	Paulo Hagenbeck
	Processo 045.009/2020-1 [TCE, aberto, 'TCE instaurada pelo (a) Caixa Econômica Federal (mandatária no (a) Secretaria Executiva do Ministério das Cidades (Extinta) ) em razão de Não comprovação da regular aplicação dos recursos repassados pela União, Contrato de repasse 1005408-61/2013, firmado com o/a MINISTERIO DAS CIDADES, Siafi/Siconv 785248, função URBANISMO, que teve como objeto Implantação de Pavimentação de Vias Públicas Urbanas (nº da TCE no sistema: 820/2020) ']
Processo 023.515/2006-0 [REPR, encerrado, 'MINISTÉRIO PÚBLICO EM SERGIPE SOLICITA INFORMAÇÕES']
Processo 028.312/2020-1 [CBEX, encerrado, 'Cobrança Executiva de débito originária do (s) AC (s) AC-679-2/2016-1C , referente ao TC Processo 027.735/2010-9']
Processo 028.350/2020-0 [CBEX, encerrado, 'Cobrança Executiva de multa originária do (s) AC (s) AC-679-2/2016-1C , referente ao TC Processo 027.735/2010-9']
Processo 010.490/2020-5 [CBEX, encerrado, 'Cobrança Executiva de multa originária do (s) AC (s) AC-11854-37/2019-1C , referente ao TC Processo 032.595/2013-1']
Processo 010.489/2020-7 [CBEX, encerrado, 'Cobrança Executiva de débito originária do (s) AC (s) AC-11854-37/2019-1C , referente ao TC Processo 032.595/2013-1']
Processo 032.595/2013-1 [TCE, encerrado, 'TCE instaurada pela Setorial Contábil do Fundo Nacional de Saúde/MS para apurar irregularidades na aplicação de recursos do SUS repassados ao Município de Laranjeiras/SE nos exercícios de 2005 a 2007']
Processo 027.735/2010-9 [TCE, encerrado, 'CONVERSÃO EM TCE DO PROCESSO TC Processo 023.515/2009-8.  Acórdão 5349/2010-TCU-Primeira Câmara']

	26. A tomada de contas especial está, assim, devidamente constituída e em condição de ser instruída.
	EXAME TÉCNICO
	Da validade das notificações:
	27. Preliminarmente, cumpre tecer breves considerações sobre a forma como são realizadas as comunicações processuais no TCU. A esse respeito, destacam-se o art. 179, do Regimento Interno do TCU (Resolução 155, de 4/12/2002) e o art. 4º, inciso III, § 1º, da Resolução TCU 170, de 30 de junho de 2004, in verbis:
'Art. 179. A citação, a audiência ou a notificação, bem como a comunicação de diligência, farse-ão:
I - mediante ciência da parte, efetivada por servidor designado, por meio eletrônico, fac-símile, telegrama ou qualquer outra forma, desde que fique confirmada inequivocamente a entrega da comunicação ao destinatário;
II - mediante carta registrada, com aviso de recebimento que comprove a entrega no endereço do destinatário;
III - por edital publicado no Diário Oficial da União, quando o seu destinatário não for localizado
 (...) Art. 3º As comunicações serão dirigidas ao responsável, ou ao interessado, ou ao dirigente de órgão ou entidade, ou ao representante legal ou ao procurador constituído nos autos, com poderes expressos no mandato para esse fim, por meio de:
I - correio eletrônico, fac-símile ou telegrama;
II - servidor designado;
III - carta registrada, com aviso de recebimento;
IV - edital publicado no Diário Oficial da União, quando o seu destinatário não for localizado, nas hipóteses em que seja necessário o exercício de defesa.
Art. 4º. Consideram-se entregues as comunicações:
I - efetivadas conforme disposto nos incisos I e II do artigo anterior, mediante confirmação da ciência do destinatário;
II - realizadas na forma prevista no inciso III do artigo anterior, com o retorno do aviso de recebimento, entregue comprovadamente no endereço do destinatário;
III - na data de publicação do edital no Diário Oficial da União, quando realizadas na forma prevista no inciso IV do artigo anterior.
§ 1º O endereço do destinatário deverá ser previamente confirmado mediante consulta aos sistemas disponíveis ao Tribunal ou a outros meios de informação, a qual deverá ser juntada ao respectivo processo. (...) '
	28. Bem se vê, portanto, que a validade da citação via postal não depende de que o aviso de recebimento seja assinado pelo próprio destinatário da comunicação, o que dispensa, no caso em tela, a entrega do AR em 'mãos próprias'. A exigência da norma é no sentido de o Tribunal verificar se a correspondência foi entregue no endereço correto, residindo aqui a necessidade de certeza inequívoca. 
	29. Não é outra a orientação da jurisprudência do TCU, conforme se verifica dos julgados a seguir transcritos:
'São válidas as comunicações processuais entregues, mediante carta registrada, no endereço correto do responsável, não havendo necessidade de que o recebimento seja feito por ele próprio (Acórdão 3648/2013-TCU-Segunda Câmara, Relator José Jorge) ;
É prescindível a entrega pessoal das comunicações pelo TCU, razão pela qual não há necessidade de que o aviso de recebimento seja assinado pelo próprio destinatário. Entregandose a correspondência no endereço correto do destinatário, presume-se o recebimento da citação. (Acórdão 1019/2008-TCU-Plenário, Relator Benjamin Zymler) ;
As comunicações do TCU, inclusive as citações, deverão ser realizadas mediante Aviso de Recebimento - AR, via Empresa Brasileira de Correios e Telégrafos, bastando para sua validade que se demonstre que a correspondência foi entregue no endereço correto. (Acórdão 1526/2007-TCU-Plenário, Relator Aroldo Cedraz) .'
	30. A validade do critério de comunicação processual do TCU foi referendada pelo Supremo Tribunal Federal, nos termos do julgamento do MS-AgR 25.816/DF, por meio do qual se afirmou a desnecessidade da ciência pessoal do interessado, entendendo-se suficiente a comprovação da entrega do 'AR' no endereço do destinatário:
'Ementa: agravo regimental. Mandado de segurança. Desnecessidade de intimação pessoal das decisões do tribunal de contas da união. art. 179 do regimento interno do TCU. Intimação do ato impugnado por carta registrada, iniciado o prazo do art. 18 da lei nº 1.533/51 da data constante do aviso de recebimento. Decadência reconhecida. Agravo improvido.
O envio de carta registrada com aviso de recebimento está expressamente enumerado entre os meios de comunicação de que dispõe o Tribunal de Contas da União para proceder às suas intimações.
O inciso II do art. 179 do Regimento Interno do TCU é claro ao exigir apenas a comprovação da entrega no endereço do destinatário, bastando o aviso de recebimento simples.' 
	Da revelia dos responsáveis Luciano dos Santos, Paulo Hagenbeck e Município de Laranjeiras/SE
	31. No caso vertente, a citação de Luciano dos Santos se deu em endereço constante na base de dados da Receita custodiada pelo TCU (peças 93 e 106) , sem sucesso (peças 99, 105, 108 e 112) . Foi realizada nova citação nos endereços constantes das bases de dados do TSE e do Renach, custodiadas pelo TCU (peças 93 e 106) , mas não houve recebimento (peças 100, 103, 107 e 111) . Por fim, promoveu-se a citação por meio de edital, publicado no D.O.U. de 19/9/2022 (peças 113-114) . Válida, portanto, a citação realizada.
	32. A citação de Paulo Hagenbeck se deu em endereço constante na base de dados da Receita custodiada pelo TCU (peça 94) , tendo havido ciência em 7/3/2022 (peças 98 e 101) . Portanto, sua citação foi válida.
	33. Da mesma forma, a citação do Município de Laranjeiras/SE se deu em endereço constante na base de dados da Receita custodiada pelo TCU (peça 95) , tendo havido ciência em 7/3/2022 (peças 96 e 102) . Portanto, válida a citação.
	34. Importante destacar que, antes de promover a citação por edital, para assegurar a ampla defesa, buscaram-se outros meios possíveis para localizar e citar os responsáveis, nos limites da razoabilidade, fazendo juntar aos autos informação comprobatória dos diferentes meios experimentados que restaram frustrados, tal como se demonstrou no item anterior da presente instrução (Acórdão 4851/2017-TCU-Primeira Câmara, Relator Augusto Sherman) .
	35. Nos processos do TCU, a revelia não leva à presunção de que seriam verdadeiras todas as imputações levantadas contra os responsáveis, diferentemente do que ocorre no processo civil, em que a revelia do réu opera a presunção da verdade dos fatos narrados pelo autor (Acórdão 1009/2018-TCU-Plenário, Relator Bruno Dantas; 2369/2013-TCU-Plenário, Relator Benjamin Zymler e 2449/2013-TCU-Plenário, Relator Benjamin Zymler) . Dessa forma, a avaliação da responsabilidade do agente não pode prescindir da prova existente no processo ou para ele carreada. 
	36. Ao não apresentar sua defesa, os responsáveis deixaram de produzir prova da regular aplicação dos recursos sob sua responsabilidade, em afronta às normas que impõem aos gestores públicos a obrigação legal de, sempre que demandados pelos órgãos de controle, apresentar os documentos que demonstrem a correta utilização das verbas públicas, a exemplo do contido no art. 93 do Decreto-Lei 200/1967: 'Quem quer que utilize dinheiros públicos terá de justificar seu bom e regular emprego na conformidade das leis, regulamentos e normas emanadas das autoridades administrativas competentes.' 
	37. Mesmo as alegações de defesa não sendo apresentadas, considerando o princípio da verdade real que rege esta Corte, procurou-se buscar, em manifestações dos responsáveis na fase interna desta Tomada de Contas Especial, se havia algum argumento que pudesse ser aproveitado a favor deles. 
	38. No entanto, os responsáveis não se manifestaram na fase interna, não havendo, assim, nenhum argumento que possa vir a ser analisado e posteriormente servir para afastar as irregularidades apontadas.
	39. Em se tratando de processo em que os responsáveis Luciano dos Santos e Paulo Hagenbeck não se manifestaram acerca das irregularidades imputadas, não há elementos para que se possa efetivamente aferir e reconhecer a ocorrência de boa-fé na conduta dos responsáveis, podendo este Tribunal, desde logo, proferir o julgamento de mérito pela irregularidade das contas, conforme os termos dos §§ 2º e 6º do art. 202 do Regimento Interno do TCU. (Acórdão 2064/2011-TCU-Primeira Câmara (Relator Ubiratan Aguiar) , 6.182/2011-TCU-1ª Câmara (Relator Weber de Oliveira) , 4.072/2010-TCU-1ª Câmara (Relator Valmir Campelo) , 1.189/2009-TCU-1ª Câmara (Relator Marcos Bemquerer) , 731/2008-TCU-Plenário (Relator Aroldo Cedraz) .
	40. O Município de Laranjeiras/SE não deve ser responsabilizado solidariamente pelo débito apontado, considerando que as fotografias que constam no Relatório de Acompanhamento de Engenharia, de 19/9/2019 (peça 48, p. 5) , demonstram a inexecução parcial do objeto, com execução apenas de blocos de fundação, e que as obras/serviços que haviam sido executados não tinham funcionalidade, conforme informado no referido relatório (peça 48, p. 6) . Portanto, não incorporou ao seu patrimônio parcela aproveitável, no futuro, do que havia sido executado, razão pela qual deve ser excluído da relação processual.
	41. Dessa forma, os responsáveis devem ser considerados revéis, nos termos do art. 12, § 3º, da Lei 8.443/1992, devendo as contas dos responsáveis Luciano dos Santos e Paulo Hagenbeck serem julgadas irregulares, condenando-os solidariamente ao débito apurado e aplicando-lhes a multa prevista no art. 57 da Lei 8.443/1992.
	CONCLUSÃO
	42. Em face da análise promovida na seção 'Exame Técnico', verifica-se que os responsáveis não lograram comprovar a boa e regular aplicação dos recursos. Instados a se manifestar, optaram pelo silêncio, configurando a revelia, nos termos do § 3º, do art. 12, da Lei 8.443/1992. Ademais, inexistem nos autos elementos que demonstrem a boa-fé dos responsáveis Luciano dos Santos e Paulo Hagenbeck ou a ocorrência de outras excludentes de culpabilidade.
	43. Embora o Município de Laranjeiras/SE tenha sido considerado revel, não deve ser responsabilizado solidariamente pelo débito apontado, considerando que não incorporou ao seu patrimônio parcela aproveitável, no futuro, da parcela do objeto que havia sido executada. Deve, portanto, ser excluído da relação processual.
	44. Verifica-se também que não houve a prescrição da pretensão sancionatória e ressarcitória para o TCU, conforme análise já realizada.
	45. Tendo em vista que não constam dos autos elementos que permitam reconhecer a boa-fé dos responsáveis Luciano dos Santos e Paulo Hagenbeck, sugere-se que as suas contas sejam julgadas irregulares, nos termos do art. 202, § 6º, do Regimento Interno do TCU, com a imputação do débito atualizado monetariamente e acrescido de juros de mora, nos termos do art. 202, § 1º do Regimento Interno do TCU, descontado o valor eventualmente recolhido, e aplicação da multa prevista no art. 57 da Lei 8.443/1992.
	PROPOSTA DE ENCAMINHAMENTO
	46. Diante do exposto, submetemos os autos à consideração superior, propondo ao Tribunal:
a) considerar revéis os responsáveis Luciano dos Santos, Paulo Hagenbeck e Município de Laranjeiras/SE, para todos os efeitos, dando-se prosseguimento ao processo, com fulcro no art. 12, § 3º, da Lei 8.443/1992;
b) excluir da relação processual o Município de Laranjeiras/SE;
c) julgar irregulares, nos termos dos arts. 1º, inciso I, 16, inciso III, alínea c, da Lei 8.443/1992, c/c os arts. 19 e 23, inciso III, da mesma Lei, as contas dos responsáveis Luciano dos Santos e Paulo Hagenbeck, condenando-os solidariamente ao pagamento das importâncias a seguir especificadas, atualizadas monetariamente e acrescidas dos juros de mora, calculadas a partir das datas discriminadas até a data da efetiva quitação do débito, fixando-lhes o prazo de quinze dias, para que comprovem, perante o Tribunal, o recolhimento das referidas quantias aos cofres do Tesouro Nacional, nos termos do art. 23, inciso III, alínea 'a', da citada lei, c/c o art. 214, inciso III, alínea 'a', do Regimento Interno do TCU.
Quantificação do débito  
	Data de ocorrência
	Valor histórico (R$) 
	Débito/Crédito

	24/9/2015
	150.000,00
	D

	5/3/2020
	14.103,51
	C

Valor atualizado do débito (sem juros) em 7/11/2022: R$ 203.025,94.
d) aplicar individualmente aos responsáveis Luciano dos Santos e Paulo Hagenbeck, a multa prevista no art. 57 da Lei 8.443/1992 c/c o art. 267 do Regimento Interno do TCU, fixando-lhes o prazo de quinze dias, a contar da notificação, para que comprovem, perante o Tribunal (art. 214, III, alínea 'a', do Regimento Interno do TCU) , o recolhimento da dívida aos cofres do Tesouro Nacional, atualizada monetariamente desde a data do acórdão que vier a ser proferido por este Tribunal até a data do efetivo recolhimento, se paga após o vencimento, na forma da legislação em vigor;
e) autorizar, desde logo, a cobrança judicial das dívidas, caso não atendidas as notificações, na forma do disposto no art. 28, inciso II, da Lei 8.443/1992;
f) autorizar também, desde logo, se requerido, com fundamento no art. 26, da Lei 8.443, de 1992, c/c o art. 217, §1º do Regimento Interno do TCU, o parcelamento da (s) dívida (s) em até 36 parcelas, incidindo, sobre cada parcela, corrigida monetariamente, os correspondentes acréscimos legais, fixando-lhe o prazo de quinze dias, a contar do recebimento da notificação, para comprovar, perante o Tribunal, o recolhimento da primeira parcela, e de trinta dias, a contar da parcela anterior, para comprovar os recolhimentos das demais parcelas, devendo incidir, sobre cada valor mensal, atualizado monetariamente, os juros de mora devidos, no caso do débito, na forma prevista na legislação em vigor, alertando os responsáveis de que a falta de comprovação do recolhimento de qualquer parcela importará o vencimento antecipado do saldo devedor, nos termos do § 2º do art. 217 do Regimento Interno deste Tribunal; 
g) enviar cópia do Acórdão a ser prolatado, bem como do Relatório e do Voto que o fundamentarem, à Procuradoria da República no Estado de Sergipe, nos termos do § 3º do art. 16 da Lei 8.443/1992, c/c o § 7º do art. 209 do Regimento Interno do TCU, para adoção das medidas cabíveis; e
h) enviar cópia do Acórdão que vier a ser proferido à Caixa Econômica Federal, ao Ministério do Turismo, ao Município de Laranjeiras/SE e aos responsáveis, para ciência, informando que a presente deliberação, acompanhada do Relatório e do Voto que a fundamenta, está disponível para a consulta no endereço www.tcu.gov.br/acordaos, além de esclarecer que, caso requerido, o TCU poderá fornecer sem custos as correspondentes cópias, de forma impressa."
É o Relatório.

não há.

Subprocurador-Geral Lucas Rocha Furtado.

TOMADA DE CONTAS ESPECIAL. MINISTÉRIO DO TURISMO. INEXECUÇÃO PARCIAL DO OBJETO. AUSÊNCIA DE FUNCIONALIDADE DA PARCELA EXECUTADA. CITAÇÃO. REVELIA. AUSÊNCIA DE PRESCRIÇÃO DAS PRETENSÕES PUNITIVA E RESSARCITÓRIA. CONTAS IRREGULARES. DÉBITO. MULTA.

TOMADA DE CONTAS ESPECIAL (TCE)

Unidade de Auditoria Especializada em Tomada de Contas Especial (AudTCE).

Trata-se de tomada de contas especial instaurada pela Caixa Econômica Federal em desfavor de José de Araújo Leite Neto, ex-prefeito do Município de Laranjeiras/SE (gestão: 1º/1/2013 a 17/10/2015) , Luciano dos Santos, ex-prefeito do referido município (gestão: 18/10/2015 a 31/12/2016) , e Paulo Hagenbeck, ex-prefeito do citado município (gestão: 1º/1/2017 a 31/12/2020) , em razão da inexecução parcial do objeto, sem funcionalidade e sem aproveitamento útil da parcela executada, com recursos repassados pela União por meio do Contrato de Repasse 1012450-31/2013, Siafi 797955 (peça 29) , firmado entre o Ministério do Turismo e o mencionado município, cujo objeto contemplava o "APOIO A PROJETOS DE INFRAESTRUTURA TURÍSTICA - Construção de um Pórtico".
2.	O Contrato de Repasse 1012450-31/2013, registro Siafi 797955, foi firmado no valor de R$ 315.927,09, sendo R$ 300.000,00 à conta do concedente e R$ 15.927,09 referentes à contrapartida do convenente. Teve vigência de 31/12/2013 a 30/12/2018, com prazo para apresentação da prestação de contas em 28/2/2019 (peças 29-34) . Os repasses efetivos da União totalizaram R$ 150.000,00 (peça 53) . Foram desbloqueados R$ 39.900,00, em 15/10/2015, R$ 68.779,38, em 6/11/2015, e R$ 32.000,00, em 19/11/2015 (peça 49) . 
3.	A prestação de contas e complementações enviadas foram analisadas por meio dos documentos constantes nas peças 1, 9, 10, 47 e 48, tendo o órgão tomador de contas constatado a ausência de funcionalidade do objeto do contrato de repasse, cuja parcela executada está sem aproveitamento, por motivo de inexecução parcial do objeto.
4.	Os responsáveis arrolados na fase interna foram devidamente comunicados e, diante da ausência de justificativas suficientes para elidir a irregularidade e da não devolução dos recursos, instaurou-se a tomada de contas especial.
5.	No âmbito deste Tribunal, a então Secretaria de Controle Externo de Tomada de Contas Especial (SecexTCE) , atual Unidade de Auditoria Especializada em Tomada de Contas Especial (AudTCE) , afastou a culpabilidade do Sr. José de Araújo Leite Neto, pois a execução do objeto estava em andamento até 17/10/2015, último dia do seu mandado como prefeito, e o primeiro pagamento foi realizado a partir de 19/10/2015 (peças 50 e 52) . Ainda que tivessem ocorridos pagamentos durante o período de sua gestão, não poderia ser-lhe atribuída culpa por ausência de funcionalidade do objeto, uma vez que inexistem indícios de que a obra não tenha sido regularmente executada até o final de seu mandato.
6.	Os demais responsáveis foram devidamente citados, conforme abaixo:
6.1.	A citação de Luciano dos Santos se deu em endereço constante na base de dados da Receita custodiada pelo TCU (peças 93 e 106) , sem sucesso (peças 99, 105, 108 e 112) . Foi realizada nova citação nos endereços constantes das bases de dados do TSE e do Renach, custodiadas pelo TCU (peças 93 e 106) , mas não houve recebimento (peças 100, 103, 107 e 111) . Por fim, promoveu-se a citação por meio de edital, publicado no D.O.U. de 19/9/2022 (peças 113-114) . Válida, portanto, a citação realizada.
6.2.	A citação de Paulo Hagenbeck se deu em endereço constante na base de dados da Receita custodiada pelo TCU (peça 94) , tendo havido ciência em 7/3/2022 (peças 98 e 101) . Portanto, sua citação foi válida.
6.3.	A citação do Município de Laranjeiras/SE se deu em endereço constante na base de dados da Receita custodiada pelo TCU (peça 95) , tendo havido ciência em 7/3/2022 (peças 96 e 102) . Portanto, válida a citação.
7.	Transcorrido o prazo regimental, todos os responsáveis citados permaneceram silentes, devendo ser considerados revéis, nos termos do art. 12, § 3º, da Lei 8.443/1992. 
8.	Mesmo as alegações de defesa não sendo apresentadas, considerando o princípio da verdade real que rege a atuação desta Corte, a então SecexTCE buscou, em manifestações dos responsáveis na fase interna desta Tomada de Contas Especial, a existência de algum argumento que pudesse ser aproveitado a favor deles. 
9.	No entanto, os responsáveis também não se manifestaram na fase interna, não havendo, assim, argumento que pudesse vir a ser analisado e posteriormente servir para afastar as irregularidades apontadas.
10.	Em se tratando de processo em que os responsáveis Luciano dos Santos e Paulo Hagenbeck não se manifestaram acerca das irregularidades imputadas, não há elementos para que se possa efetivamente aferir e reconhecer a ocorrência de boa-fé na conduta dos responsáveis, podendo este Tribunal, desde logo, proferir o julgamento de mérito pela irregularidade das contas, conforme os termos dos §§ 2º e 6º do art. 202 do Regimento Interno do TCU. (Acórdão 2064/2011-TCU-Primeira Câmara (Relator Ubiratan Aguiar) , 6.182/2011-TCU-1ª Câmara (Relator Weber de Oliveira) , 4.072/2010-TCU-1ª Câmara (Relator Valmir Campelo) , 1.189/2009-TCU-1ª Câmara (Relator Marcos Bemquerer) , 731/2008-TCU-Plenário (Relator Aroldo Cedraz) .
11.	Por outro lado, o Município de Laranjeiras/SE não deve ser responsabilizado solidariamente pelo débito apontado, considerando que as fotografias que constam no Relatório de Acompanhamento de Engenharia, de 19/9/2019 (peça 48, p. 5) demonstram a inexecução parcial do objeto, com execução apenas de blocos de fundação, e que as obras/serviços que haviam sido executados não tinham funcionalidade, conforme informado no referido relatório (peça 48, p. 6) . Portanto, não incorporou ao seu patrimônio parcela aproveitável, no futuro, do que havia sido executado, razão pela qual deve ser excluído da relação processual.
12.	Sendo assim, acompanho as conclusões e encaminhamentos propostos pela unidade técnica deste Tribunal, cujos fundamentos incorporo às minhas razões de decidir, a qual também contou com a anuência do Ministério Público junto ao TCU, para julgar irregulares as contas dos responsáveis, condenar-lhes a pagamento de débito e lhes aplicar multas individuais.
13.	Por último, cabe registrar que, considerando as diretrizes da novel Resolução TCU 344, de 11/10/2022, publicada em 21/10/2022, à luz do disposto na Lei 9.873/1999, a então SecexTCE verificou que não houve a prescrição das pretensões sancionatória e ressarcitória.
	Ante o exposto, VOTO por que este Colegiado adote a minuta de acórdão que ora submeto à aprovação.
TCU, Sala das Sessões, em 14 de março de 2023.
Ministro JOÃO AUGUSTO RIBEIRO NARDES 
Relator